【裁判字號】    95,上訴,740
【裁判日期】    950530
【裁判案由】    違反著作權法
【裁判全文】
臺灣高等法院刑事判決                 95年度上訴字第740號
上  訴  人
即  被  告  甲○○
選任辯護人  徐揆智律師
            林幸慧律師
上列上訴人因違反著作權法案件，不服臺灣板橋地方法院94年度
訴字第2639號，中華民國94年12月30日第一審判決（起訴案號：
臺灣板橋地方法院檢察署93年度偵字第15824號 ），提起上訴，
本院判決如下：
    主  文
上訴駁回。
    事  實
一、甲○○前因違反著作權法案件，經臺灣臺北地方法院於民國
    九十二年四月二十九日以九十一年度簡字第三七三三號判決
    判處有期徒刑四月，如易科罰金，以三百元折算一日，同年
    七月二十八日判決確定，並於同年八月十五日易科罰金執行
    完畢。其猶不知悛悔警惕，明知楊至弘與許嘉德、石忠明、
    黃賢銘、劉維宗、羅文超、蔡永隆及吳一忠等人（均經臺灣
    臺中地方法院以九十三年度訴字第二二四七號判決確定）自
    九十三年六月中旬某日起，在臺中市○○○路六八四號租屋
    處，以販賣未經美商迪士尼企業股份有限公司、美商華納兄
    弟娛樂公司、美商廿世紀福斯影片股份有限公司、美商環球
    市影片有限責任合夥、美商哥倫比亞公司、美商新線製作股
    份有限公司、全員集合國際多媒體股份有限公司、滾石國際
    音樂股份有限公司、華納國際音樂股份有限公司、上華國際
    企業股份有限公司、福茂唱片音樂股份有限公司、科藝百代
    股份有限公司、新力哥倫比亞音樂股份有限公司、博德曼股
    份有限公司、豐華唱片股份有限公司、環球國際唱片股份有
    限公司、艾迴股份有限公司、華研國際音樂股份有限公司、
    臺灣光榮綜合資訊股份有限公司等著作財產權人同意或授權
    之盜版重製光碟營利，且恃以維生，並以托運之方式，利用
    設在臺北市○○○路○段三五之一號之不知情日通欣運股份
    有限公司建北托運站（下稱日通公司）送達交付盜版重製光
    碟予買受人及向買受人收取購買盜版重製光碟之價金。其竟
    基於幫助他人犯明知係侵害著作財產權之光碟重製物而散布
    罪為常業之概括犯意，自九十三年七月間某日起至同年八月
    四日止之期間，連續持楊至弘所交付之日通公司扥運單，向
    日通公司收取該公司為賣方所代收之販賣盜版光碟價金共三
    次，每次收取新臺幣（下同）三萬元，於扣除楊至弘對其之
    欠款一萬元後，再將所餘款項交予楊至弘不知情之家人收受
    。嗣於九十三年八月四日下午四時三十分許，楊至弘等人在
    臺中市○○○路六八四號為警查獲，甲○○乃前往臺灣臺中
    地方法院檢察署為楊至弘辦理具保事宜，經楊至弘於臺灣臺
    中地方法院檢察署內勤檢察官訊問時供出甲○○涉有上述犯
    行，遂當場逮捕甲○○，並扣得楊至弘所有交予甲○○持有
    之日通公司托運單共三十五張，始悉上情。
二、案經臺灣臺中地方法院檢察署檢察官自動檢舉呈請臺灣高等
    法院檢察署檢察長令轉臺灣板橋地方法院檢察署檢察官聲請
    以簡易判決處刑，原審法院改依通常程序審理。
    理  由
一、訊據上訴人即被告甲○○固供承幫忙收款之事實，惟矢口否
    認有何犯行，辯稱：我不知道這樣的情形會構成犯罪云云。
    惟查，上揭事實，業據被告於原審審理時均坦承不諱（詳原
    審卷第二十頁），核與證人楊至弘於偵查時結證之情節相符
    （詳偵字第一五八二四號卷第二二頁以下），復有日通公司
    扥運單三十五紙扣案可佐（見偵字第一四０三六號卷第十三
    頁）。又證人楊至弘與另案被告許嘉德、石忠明、黃賢銘、
    劉維宗、羅文超、蔡永隆及吳一忠等人，自九十三年六月中
    旬某日起，在臺中市○○○路六八四號租屋處，以販賣未經
    美商迪士尼企業股份有限公司、美商華納兄弟娛樂公司、美
    商廿世紀福斯影片股份有限公司、美商環球市影片有限責任
    合夥、美商哥倫比亞公司、美商新線製作股份有限公司、全
    員集合國際多媒體股份有限公司、滾石國際音樂股份有限公
    司、華納國際音樂股份有限公司、上華國際企業股份有限公
    司、福茂唱片音樂股份有限公司、科藝百代股份有限公司、
    新力哥倫比亞音樂股份有限公司、博德曼股份有限公司、豐
    華唱片股份有限公司、環球國際唱片股份有限公司、艾迴股
    份有限公司、華研國際音樂股份有限公司、臺灣光榮綜合資
    訊股份有限公司等著作財產權人同意或授權之盜版重製光碟
    營利，且恃以維生等事實，亦據另案被告許嘉德、石忠明、
    黃賢銘、劉維宗、羅文超、蔡永隆、吳一忠於臺灣臺中地方
    法院檢察署檢察官偵查時供述甚詳（見偵字第一三七一四號
    卷影本第十九頁以下）；而其等上開違反著作權法案件，並
    經臺灣臺中地方法院於九十三年十月二十九日以九十三年度
    訴字第二二四七號判決有罪，且於同年十一月二十九日判決
    確定乙節，並有該案判決書一份在卷可按（見偵字第一五八
    二四號卷第三七頁以下）。綜上，足證被告確有上開犯行。
    至被告所辯，要屬飾卸之詞，不足採信。本件事證明確，被
    告上揭犯行堪以認定，自應依法論科。
二、按被告行為後，著作權法業於九十三年九月一日修正公布，
    同年月三日生效施行。著作權法第九十四條第一項之常業犯
    規定，其法定刑於修正前後雖未有所變動，然其構成要件所
    涉之九十二年七月九日修正之著作權法第九十一條之一第一
    項、第三項及修正後第九十一條之一第二項、第三項前段，
    則有不同，仍有新舊法律比較適用之問題。經比較新舊法結
    果，因著作權法第九十四條第一項常業犯之法定本刑均屬相
    同，新法並無不利於行為人，依刑法第二條第一項前段，應
    適用裁判時之著作權法論處。次按刑法上之幫助犯，係對於
    犯罪與正犯有共同之認識，而以幫助之意思，對於正犯資以
    助力，而未參與實施犯罪之行為者而言（最高法院四十九年
    臺上字第七七號判例意旨參照）。是以，如未參與實施犯罪
    構成要件之行為，且係出於幫助之意思提供助力，即屬幫助
    犯，而非共同正犯。查本件被告基於幫助之犯意，為證人楊
    至弘等人收取販賣盜版光碟之價金，證人楊至弘等人利用被
    告之幫助，而遂行其等販賣侵害著作財產權之光碟重製物為
    常業之犯行，是被告所為係參與正犯所犯罪名構成要件以外
    之行為，且在無證據證明被告係以正犯而非以幫助犯之犯意
    參與犯罪之情形下，應認其所為係幫助犯而非正犯行為。核
    被告所為，係犯刑法第三十條第一項、著作權法第九十四條
    第一項之幫助以犯明知係侵害著作財產權之光碟重製物而散
    布罪為常業。本案起訴書原記載所犯法條為刑法第三十條、
    修正前著作權法第九十四條第一項之幫助意圖營利以移轉方
    式散布光碟重製物而侵害他人著作財產權之常業罪及同法第
    九十四條第二項之幫助意圖營利而以重製於光碟之方式侵害
    他人著作財產權常業罪。惟查，本件起訴書犯罪事實所載被
    告幫助正犯之行為僅有代楊至弘等人向日通公司收取該公司
    為賣方所代收之販賣盜版光碟價金，再將部分款項交予楊至
    弘家人收受乙節，並未敘及被告有何幫助楊至弘等人重製光
    碟之事實，而依被告及證人楊至弘所陳情節，被告之犯行亦
    僅限於幫助楊至弘等人向日通公司收取該公司為賣方所代收
    之販賣盜版光碟價金乙事，並無參與或幫助證人楊至弘等人
    重製光碟之行為，是起訴書所犯法條記載被告另涉犯著作權
    法第九十四條第二項之幫助意圖營利而以重製於光碟之方式
    侵害他人著作財產權常業罪，顯係誤載，應予更正。被告幫
    助證人楊至弘等人犯上開罪名，為從犯，應依刑法第三十條
    第二項規定，按正犯之刑減輕之。又被告先後三次犯行，時
    間緊接，觸犯構成要件相同之罪名，顯係基於概括犯意而為
    之，為連續犯，應依刑法第五十六條規定論以一罪，惟被告
    係因證人楊至弘積欠其債務，乃代收項款以扣除證人楊至弘
    積欠之金額，且所餘款項已轉交證人楊至弘不知情之家人收
    受，俱如前述，並未獲取額外利益，爰不加重其刑。而起訴
    書犯罪事實部分已載明被告自九十三年七月間起至同年八月
    四日止之期間，為證人楊至弘等人代收販賣盜版光碟價金之
    行為，惟漏未記載被告係基於概括犯意而為之，所犯法條部
    分亦漏未記載刑法第五十六條連續犯之規定，應予補充。再
    者，被告前因違反著作權法案件，經臺灣臺北地方法院於九
    十二年四月二十九日以九十一年度簡字第三七三三號判決判
    處有期徒刑四月，如易科罰金，以三百元折算一日，同年七
    月二十八日判決確定，並於同年八月十五日易科罰金執行完
    畢，有臺灣高等法院被告前案紀錄表在卷可稽，其受有期徒
    刑之執行完畢，五年以內再犯有期徒刑以上之罪，為累犯，
    應依刑法第四十七條規定加重其刑，並依同法第七十一條第
    一項規定先加重後減輕其刑。原審以被告罪證明確，適用上
    揭規定，並審酌被告曾有上開違反著作權法之犯罪紀錄，仍
    未悛悔警惕，為使自己之債權獲得清償，明知證人楊至弘等
    人所販賣者乃侵害他人著作財產權之盜版重製光碟，仍基於
    幫助楊至弘等人犯罪之意思，為楊至弘等人代收販賣盜版重
    製光碟之價金；惟兼衡其代收之次數僅三次，所代收之項款
    於扣除證人楊至弘欠款之金額後，餘款已轉交楊至弘不知情
    之家人收受，並未獲取額外利益，及其犯罪後坦承犯行之態
    度等一切情狀，量處有期徒刑十月；併說明共同正犯因相互
    間利用他方之行為，以遂行其犯意之實現，本於責任共同之
    原則，有關從刑之沒收部分，雖他共同正犯所有供犯罪所用
    之物，亦應於其本身所處主刑之後，併為沒收之諭知；幫助
    犯則僅對犯罪構成要件以外之行為為加工，且無共同犯罪之
    意思，自不適用該責任共同之原則，對於正犯所有供犯罪所
    用或因犯罪所得之物，勿庸併為沒收之宣告（最高法院八十
    六年度臺上字第六二七八號、八十九年度臺上字第六九四六
    號判決意旨參照）；本案自被告身上所扣得之日通公司托運
    單共三十五張，乃證人即另案被告楊至弘所有交予被告甲○
    ○持有之物，係正犯所有供犯罪所用之物，而被告既無與楊
    至弘等人共同犯罪之意思，僅係基於幫助犯罪之意思而對楊
    至弘等人之犯行提供助力，揆諸上開說明，對於扣案之日通
    公司托運單共三十五張，自毋庸為沒收之諭知。核原審認事
    用法，並無不合，量刑亦屬允當。被告上訴否認犯罪，並稱
    原審量刑太重云云，為無理由，應予駁回。
據上論斷，應依刑事訴訟法第368條，判決如主文。
本案經檢察官呂文忠到庭執行職務。
中    華    民    國    95    年    5     月    30    日
                  刑事第十九庭  審判長法  官  宋  祺
                                      法  官  蔡明宏
                                      法  官  陳憲裕
以上正本證明與原本無異。
如不服本判決，應於收受送達後十日內向本院提出上訴書狀，其
未敘述上訴之理由者並得於提起上訴後十日內向本院補提理由書
（均須按他造當事人之人數附繕本）。
                                      書記官  劉育妃
中    華    民    國    95    年    6     月    1      日
附錄本案論罪科刑法條全文：
著作權法第九十一條之一：
擅自以移轉所有權之方法散布著作原件或其重製物而侵害他人之
著作財產權者，處3年以下有期徒刑、拘役，或科或併科新臺幣
五十萬元以下罰金。
明知係侵害著作財產權之重製物而散布或意圖散布而公開陳列或
持有者，處3年以下有期徒刑，得併科新臺幣7萬元以上75 萬元
以下罰金。
犯前項之罪，其重製物為光碟者，處 6 月以上 3 年以下有期徒
刑，得併科新臺幣20萬元以上2百萬元以下罰金。但違反第87條
第4款規定輸入之光碟，不在此限。
犯前二項之罪，經供出其物品來源，因而破獲者，得減輕其刑。
著作權法第九十四條第一項
以犯第 91 條第 1 項、第 2 項、第 91 條之 1 、第 92 條或第
 93條之罪為常業者，處1年以上7年以下有期徒刑，得併科新臺
幣30萬元以上3百萬元以下罰金。
以犯第 91 條第 3 項之罪為常業者，處 1 年以上 7 年以下有期
徒刑，得併科新臺幣 80 萬元以上 8 百萬元以下罰金。


司法院資訊處製作；財團法人民間司法改革基金會備份。
